臺灣高等法院臺中分院民事判決
110年度上易字第403號
上  訴  人  陳佳瑄  
訴訟代理人  鄭凱威律師
參  加  人  財政部國有財產署北區分署

法定代理人  郭曉蓉  
訴訟代理人  陳貞樺  
複  代理人  張漢榮律師
被上訴人    阿拉丁科技股份有限公司

法定代理人  詹濡華  
訴訟代理人  張得勝  

上列當事人間請求返還價金事件，上訴人對於中華民國110年5月
6日臺灣臺中地方法院109年度訴字第2577號第一審判決提起上訴
，本院於民國110年11月10日言詞辯論終結，判決如下：
    主      文
原判決關於駁回上訴人後項之請求，及該部分假執行之宣告暨訴
訟費用之裁判，均廢棄。
被上訴人應給付上訴人新臺幣壹佰壹拾伍萬柒仟柒佰陸拾元，及
自民國一０九年八月二十四日起，至清償日止，按年息百分之五
計算之利息。
其餘上訴駁回。
第一、二審訴訟費用由被上訴人負擔百分之九十五，餘由上訴人
負擔。
    事實及理由
壹、上訴人主張：
一、伊及訴外人李○（已歿）合夥於民國101年1月18日與被上訴
    人簽訂「阿拉丁股票決策系統代銷專案合約書」（下稱系爭
    合約），約由被上訴人於同年3月18日起提供「阿拉丁股票
    決策系統」（下稱系爭軟體），並自同年1月18日起8個月內
    提供系爭軟體之400個使用帳號暨1,200個月之資訊傳輸使用
    期，及5個免費帳號供伊等業務營運使用；伊等則預付其資
    訊使用傳輸費新臺幣（下同）100萬元、系統設計工本費20
    萬元，待其交付系爭軟體供伊等銷售後，再按銷售版本及數
    量自該款扣除。伊等已依約給付120萬元，惟其卻未按期依
    約完成系爭軟體及提供上開服務。而伊與李○間之合夥關係
    隨其已逝而消滅，伊乃於108年3月8日以台北中崙郵局第000
    號存證信函（下稱000號存證信函）請其於函到7日內返還價
    金120萬元，惟未獲置理，伊再以109年6月8日以臺中法院郵
    局0000號存證信函（下稱0000號存證信函）催告其於函到7
    日內履行未果，即以同郵局同年月23日0000號存證信函（下
    稱0000號存證信函）通知其解除系爭合約。李○之遺產管理
    人參加訴訟後，伊又於110年8月31日以臺北敦南郵局第000
    號存證信函（下稱000號存證信函）催告其於文到7日內履行
    ，經其於同年9月1日收受；並於同年月16日以臺北敦南郵局
    第000號存證信函（下稱000號存證信函）催告其於文到5日
    履約，其已於同年月17日收受未理；伊再於同年月27日以臺
    北敦南郵局第000號存證信函（下稱000號存證信函）對其為
    解除契約之意思表示，請求返還120萬元，經其於同年10月4
    日收受。爰依解除契約回復原狀之法律關係及民法第179條
    等規定，請求被上訴人返還已受領之價金120萬元本息。
二、被上訴人雖有因伊介紹客戶黃○明而匯款42,420元予伊，然
    其所稱回收資金替代方案金額分配與計算方式，與系爭合約
    第5條第4項所約定之結算方式不同，應與系爭合約無涉，此
    係因其無法提出系爭軟體，又拒退120萬元，伊為求降低損
    失，乃以介紹客戶向其定購代操服務，以換取介紹費方式填
    補損失，與系爭軟體無關等語。
貳、被上訴人乃以：
一、系爭合約係約由李○負責軟體工程並幫客戶安裝及教學，上
    訴人負責行銷，伊之訴訟代理人張得勝則負責系爭軟體研發
    之三方合夥關係，研發過程均由張得勝與李○接洽，李○有同
    意伊延期交付系爭軟體，張得勝與李○之信件往來均有傳副
    本予上訴人。伊已於101年5月30日至同年6月24日，交付系
    爭軟體予李○並對其進行遠端教學，惟李○不滿意，雙方協商
    重新製作，約於同年9月4日討論系爭軟體規格，待最後確認
    並付諸製作。詎李○於同年9月15日亡故，伊基於人道關懷，
    答應上訴人願承擔李○原本客服工作，請其繼續履約，然其
    表示已榮升所任職公司高階主管，不便蒐集自己公司客戶名
    單來進行系爭合約軟體之行銷，請求退回其與李○所付，然
    伊已完成合約義務，係其未依約履行行銷之責，依系爭合約
    第1條第4項之約定，其不得請求返還已投入之資 金。
二、又其曾於102、103年間介紹黃○明向伊定購系爭軟體，收費1
    28,000元，伊已付其上開傭金，可證其確知悉系爭軟體已完
    成，且伊係提供系爭合約外之替代方案，並經兩造協議取代
    系爭合約等語，資為抗辯。　　　　
參、參加人則稱：李○與上訴人間之合夥關係因李○之死而消滅，
    上訴人本於合夥清算人地位，自得單獨為解除系爭合約之意
    思表示。又伊已於110年8月31日以基隆東信路郵局第000號
    存證信函（下稱000號存證信函）催告被上訴人履約，經其
    於同年9月8日收受；又於同年9月16日以基隆東信路郵局第0
    00號存證信函（下稱000號存證信函），分別於同年9月22、
    24日送達其住、居所，催告其履約無果；再於同年月27日以
    基隆東信路郵局第000號存證信函（下稱000號存證信函）為
    解除系爭合約之意思表示，分別於同年9月28日、10月4日送
    達其住、居所。系爭契約既經上訴人與伊合法解除，其自應
    返還已受領之價金等語。　
肆、原審審理後，斟酌兩造之主張及攻擊防禦方法之結果，認系
    爭合約未經上訴人合法解除，其依民法第259條、第179 條
    等規定請求無據，駁回其訴。上訴人不服，上訴聲明：原判
    決廢棄；被上訴人應給付伊120萬元，及自起訴狀繕本送達
    翌日起算年息5%之利息。被上訴人答辯聲明：上訴駁回。
伍、本院之判斷：
一、下列事項為兩造所不爭執，堪信為真實：
（一）上訴人、李○合夥於前述時間與被上訴人簽定系爭合約（
      本院卷68頁），約定由其2人預付被上訴人資訊使用傳輸
      費100萬元及系統設計工本費20萬元，而被上訴人則自101
      年1月18日起8個月內，提供其2人400個使用帳號暨1200個
      月資訊使用期，及5個免費帳號供其2人業務使用，並應於
      同年3月18日起提年系爭軟體（原審卷23頁），上訴人及
      李○已依約支付被上訴人120萬元。
（二）上訴人於108年3月18日以000號存證信函送達被上訴人，
      指其未依約於101年3月18日完成系爭軟體最新版並提供服
      務，請其於函到後7日內返還120萬元（原審卷33頁）；又
      於109年6月8日以0000號存證信函送達被上訴人，促其於
      函到7日內履約（同卷35至41頁）；再於109年6月23日以0
      000號存證信函送達被上訴人，指其未依限履約，而為解
      除系爭合約之意思表示，並請其於函到5日內返還120萬元
      （同卷43至49頁），均經其合法收受（同卷101頁）。
（三）系爭合約係張得勝代理被上訴人與上訴人及李○所定，該
      約所約定提供軟體系統係由張得勝製作，張得勝確未於10
      1年3月18日完成系統（惟爭執經李○同意延期）。
（四）系爭合約第1條第4項約定: 「如遭逢市場反應不佳時，雙
      方得協商另闢行銷管道，但不得要求退費」，第2條第1項
      約定: 「甲方（即上訴人及李○）首批進貨採預付扣款制
      ，總銷售額240萬以內，即時版扣款金額為10,000元（12
      個月資訊使用期），盤後版扣款金額為7,000元（12個月
      資訊使用期），總銷售額240萬以上，即時版扣款金額為1
      0,000元（12個月資訊使用期），盤後版扣款金額為8,000
       元（12個月資訊使用期），直到100萬元預付款扣完後採
      月結制」（原審卷23至25頁）。
（五）上訴人前以被上訴人法定代理人詹濡華及張得勝，利用系
      爭合約向其及李○詐欺取得120 萬元為由，提起刑事詐欺
      告訴，業經臺灣臺北地方檢察署（下稱臺北地檢署）以10
      8年度偵字第24408號為不起訴處分（原審卷73至81頁）。
（六）上訴人於110年8月31日以000號存證信函催告被上訴人於
      文到7日內履約，經其於同年9月1日收受（本院卷221至22
      7頁）；又於同年9月16日以000號存證信函促其於文到5日
      履約，經其於同年月17日收受（同卷239至245頁）；再於
      同年9月27日以000號存證信函對其為解除契約之意思表示
      ，請求返還120萬元，經其於同年10月4日收受（同卷257
      至263頁）。　　　
（七）參加人於110年8月31日以000號存證信函催告被上訴人履
      約，經其於同年9月8日收受（本院卷231至237頁）；又於
      同年9月16日以000號存證信函送達其住、居所，催告其履
      約，經其於同年月22、24日收受（本院卷249至255頁）；
      再於110年9月27日以000號存證信函為解除系爭合約之意
      思表示，分別寄送被上訴人住、居所，經其分別於同年9
      月28日、10月4日收受（同卷267至271頁）。　　
（八）李○已歿於101年9月15日，因其法定繼承人均已拋棄繼承
      ，而由參加人擔任其遺產管理人。
（九）上訴人曾於前述時間介紹黃○明向被上訴人購買產品128,0
      00元，而收受被上訴人所給付之42,240元。　　　 
二、上訴人指被上訴人經其催告後仍未依約履行而解除契約，爰
    依前揭規定，請求其返還所付本息等語。被上訴人則以其業
    已依約完成系爭軟體設計，係上訴人與李○不接受而拒不進
    行行銷，依約其無庸退費等詞。是本件兩造之所爭，在於被
    上訴人是否已依約提出系爭軟體、服務供上訴人、李○行銷
    ？兩造間有無合意改採替代方案？系爭合約是否經合法解除
    ？上訴人請求被上訴人返還所收款項本息是否有據？如有，
    所得請求之數額為何？
三、按當事人主張有利於己之事實，就其事實有舉證之責任，民
    事訴訟法第277條前段定有明文；是按當事人主張積極事實
    者，就其事實負舉證之責任，此為舉證責任分配之原則（最
    高法院96年度台上字第2282號判決意旨參照）。　　　　　
四、查上訴人就所稱因被上訴人未履行系爭契約約定之義務已逾
    多時，經伊於前述時間分別以存證信函催告其履約無果進而
    解除契約等情，就催告履行、解除契約部分，有所提上開存
    證信函附卷可參，並為被上訴人所無爭執，此部分堪信為真
    實。
五、雖被上訴人以其業已依約提出系爭軟體，但不為李○與上訴
    人所接受，李○驟逝後，上訴人又因上故不願繼續履約，致
    系爭契約因此不了了之，依約伊無庸退款等詞置辯，然為上
    訴人所否認，則按前揭舉證責任分配之說明，此等積極事實
    之存在，自應由主張已依約完成並提出系爭軟體義務、係上
    訴人拒絕繼續履約等情之被上訴人，負舉證之責。
六、而查被上訴人就此主要乃提出其與李○、上訴人自101年1月3
    日至7月25日間之Gmail電子郵件往來（原審卷161至214頁）
    ，以示其於101年3月18日曾附目前進度畫面1張（同卷183、
    184頁）、同年5月30日傳送自稱所完成之全套軟體並提供相
    關教學（同卷194頁）；上訴後復提出其與上訴人間102年8
    月7日至31日間之Gmail電子郵件往來（本院卷205至212頁）
    及上開郵件電子檔光碟（同卷319頁），以佐其所稱上訴人
    已接受替代方案云云。惟查：
（一）被上訴人所提自稱由張得勝所完成之全套軟體及相關教學
      之電子郵件，僅顯示其需進一步下載及連結之網站，無以
      得見其實際之內容為何；李○事後雖曾於同年6月6日以電
      子郵件向張得勝反應「在這個架構，我一時不知如何下手
      教導與行銷」（同卷195頁）之心聲，然其進一步於同年7
      月10日向張得勝表示「半年過去了，到現在我都還沒正式
      完整看過您的任何一個版本」，是於同年月22日猶請求張
      得勝能否展示完整版原股王系統來討論樣版等語（同卷20
      9、210、212頁），可知，就其所見，上訴人當時所提軟
      體內容仍欠完整。
（二）而查張得勝也於同年6月28日以電子郵件向上訴人及李○說
      明時自表「現有的版本已經接近完工，你們所提的需求是
      另外一種做法，並不是就現有的系統加進去就好」、「對
      於自創的操盤系統以操作簡單、忠實呈現、創新圖形化做
      為賣點，我從來不會以分析師的角度去行銷商品以及解盤
      或是帶進帶出，因為那樣子客戶會把盈虧算在你的頭上」
      、「我們是資訊軟體公司，不是投顧公司」，並表示當初
      簽約時有再三強調「一定要嚴格管控銷售的方式與通路，
      只能以資訊公司的合法名義做電話行銷，並且必須避免投
      顧公司式的經營模式」（同卷202、201頁），足見上訴人
      亦自承同年5月30日所提內容尚未全部完成，且內容也非
      為迎合上訴人、李○之需求，並顯示出雙方對日後經營模
      式之觀念，差異甚遠，導致對系爭軟體設計核心理念之認
      知，大相逕庭，除難謂其已全部完成系爭契約所約定之義
      務，更未見其所提出之內容係本於雙方合作之要求與期待
      ，是有後續另行重新開發之提議，張得勝並即與李○討論
      如何定出所期待產品之規格（同卷211頁），惟因李○於隨
      後即過世，然並未見上訴人有繼續履行完成雙方所約定之
      系爭軟體及提供相關附屬服務等作為，以致系爭契約停擺
      至今。難認被上訴人確有就其所稱已達成系爭契約義務之
      情，盡其舉證之責。
（三）又上訴人雖未否認其事後確有與張得勝討論如何以介紹客
      戶之方式，收回其與李○已付之120萬元，是曾介紹客戶黃
      ○明向被上訴人購買產品，而收受被上訴人所付傭金42,24
      0元一事，惟其辯稱此係介紹客戶給被上訴人之介紹費，
      與系爭軟體無關（本院卷325頁）等語。而查自被上訴人
      所提上開電子郵件內容以觀，被上訴人至李○過世前，至
      多僅完成部分軟體，且所完成者，亦未達雙方合作營運所
      合意之程度，已如前述；且其本係以提供股票投資等軟體
      服務為業，是上訴人介紹黃○明向被上訴人購買者，亦未
      必即可視為系爭契約所雙方所約定之軟體；況合夥人死亡
      時，其繼承人並不當然為合夥人，除合夥契約有關於繼承
      人得繼續為合夥人之約定外，合夥人死亡，即當然退夥（
      最高法院86年度台上字第3840號判決意旨參照），是本件
      關於上訴人與李○間之合夥關係，在李○去世後，僅剩上訴
      人一人之情況下，應已當然解散，亦無從另以其他約定取
      代原契約可言，是被上訴人也不諱言上開給付介紹傭金之
      模式，係為協助上訴人回收本件所付價金（同卷331）等
      情，難稱原契約關係已因此而被取代，至多僅生在上訴人
      同意以此處分合夥財產而自本件請求扣除之效。
（四）至被上訴人就所指雙方契約關係係上訴人因升職而不便提
      供其公司客戶名單，導致無法繼續履約一節，為上訴人所
      否認，其復未能對此為相當之舉證，自無可憑採。而民事
      與刑事偵查程序所適用之程序規定不同，應遵循之證據法
      則與所應達之證明程度有異，自不因刑事已獲不起訴處分
      ，即得拘束本件對民事私法關係之認定。
七、再上訴人因被上訴人未履行其契約義務，業以前述方式催告
    其履行未果，進而解除契約，已如前述，為兩造所無爭執。
    是其依民法第259條第2款及不當得利等規定，請求被上訴人
    返還所付價金之責，即屬有據。然上訴人已另基於本件僅存
    之合夥人身分，向被上訴人收取上開42,240元，作為回收部
    分價金，自應扣除，則扣除後，上訴人所能請求之數額為1,
    157,760元；逾此數額，則屬無憑。且其業於起訴前定期催
    告被上訴人履約未果，已如前述，是其請求被上訴人應自收
    受本件起訴狀繕本之翌日起算利息，於法亦無不合。　　　
八、綜上所述，上訴人依前揭規定，請求被上訴人給付1,157,76
    0元，及自起訴狀繕本送達之翌日即109年8月24日（於同年
    月14日寄存送達被上訴人，原審卷63頁）起，至清償日止，
    按年息5%計算之利息，自屬正當，應予准許。從而原審此部
    分為上訴人敗訴之判決，尚有未洽；上訴論旨就此指摘原判
    決不當，求予廢棄改判，為有理由，爰由本院廢棄改判如主
    文第二項所示。其餘上訴部分，則屬無理，應另為駁回之諭
    知。
九、本件事證已臻明確，兩造其餘之攻擊或防禦方法及所用之證
    據，經本院斟酌後，認為均不足以影響本判決之結果，爰不
    逐一論列，附此敘明。
十、據上論結，本件上訴為一部有理由，一部無理由，爰判決如
    主文。　　
中　　華　　民　　國　　110 　年　　11　　月　　24　　日
                          民事第三庭    
        　　                    審判長法　官  黃玉清
　　　　　　　　　　　　　  　        法　官  涂秀玲
　　　　　　　　　　　　　　  　      法　官  葛永輝
正本係照原本作成。       
不得上訴。
                                      書記官  黃湘玲
　　　　　　　　　　　　　　
中　　華　　民　　國　　110 　年　　11　　月　　24　　日